ACORDAO-COMPLETO-2541105

ACÓRDÃO 1850/2022 ATA 31/2022 - PLENÁRIO

VISTOS, relatados e discutidos estes embargos de declaração opostos por Álya Construtora S.A. (atual denominação da Construtora Queiroz Galvão S.A.) e por Galvão Engenharia S.A. em face do Acórdão 1235/2022-TCU-Plenário, por meio do qual o Tribunal apreciou tomada de contas especial instaurada em razão de indícios de superfaturamento nas obras de integração da Adutora Pirapama ao Sistema Gurjaú e, no que interessa às embargantes, julgou irregulares suas contas, imputando-lhes débito e aplicando-lhes multas,
ACORDAM os Ministros do Tribunal de Contas da União, reunidos em Sessão do Plenário, diante das razões expostas pelo Relator, em:
9.1. com fundamento nos arts. 32, inciso II, e 34 da Lei 8.443/1992, conhecer e rejeitar os embargos de declaração;
9.2. dar ciência deste acórdão às embargantes.

Embargos de declaração opostos em face de acórdão que julgou irregulares as contas das empresas contratadas, imputando-lhes débito e aplicando-lhes multa, em razão de superfaturamento nas obras de integração da Adutora Pirapama ao Sistema Gurjaú.

Companhia Pernambucana de Saneamento; Ministério do Desenvolvimento Regional.

3. Embargantes: Álya Construtora S.A., atual denominação da Construtora Queiroz Galvão S.A. (33.412.792/0003-22); Galvão Engenharia S.A. (01.340.937/0001-79).

13.1. Ministros presentes: Walton Alencar Rodrigues (na Presidência), Benjamin Zymler, Augusto Nardes, Aroldo Cedraz, Bruno Dantas (Relator), Vital do Rêgo e Antonio Anastasia.
13.2. Ministros-Substitutos presentes: Marcos Bemquerer Costa, André Luís de Carvalho e Weder de Oliveira.

BRUNO DANTAS

Ministro Bruno Dantas.

Trata-se de embargos de declaração opostos por Álya Construtora S.A. (atual denominação da Construtora Queiroz Galvão S.A.) e por Galvão Engenharia S.A. (peça 152) em face do Acórdão 1235/2022-TCU-Plenário, por meio do qual o Tribunal apreciou tomada de contas especial instaurada em razão de indícios de superfaturamento nas obras de integração da Adutora Pirapama ao Sistema Gurjaú e, no que interessa às embargantes, julgou irregulares suas contas, imputando-lhes débito e aplicando-lhes multas.
2.	Formalmente notificadas do teor do Acórdão 1235/2022-TCU-Plenário em 1º/7/2022 (peças 155, 156, 164 e 165) , as embargantes já haviam oposto os presentes embargos em 16/6/2022, tempestivamente, portanto.
3.	Nesta oportunidade, as embargantes alegam que a deliberação recorrida estaria eivada de omissões ou obscuridades relacionadas aos seguintes pontos levantados nas suas alegações de defesa: (i) omissão/obscuridade em relação à motivação para considerar aceitável a amostra de serviços em percentual inferior aos referenciais dispostos na jurisprudência do TCU; (ii) omissão quanto à análise da folha de pagamentos do mês de março/2007 para justificativa dos encargos trabalhistas; (iii) omissão quanto à análise da lista de equipamentos e da declaração de atendimento exigida no Anexo XV do edital da licitação para justificar a inclusão de equipamentos nas composições do Sinapi; e (iv) omissão quanto aos critérios adotados na dosimetria das multas aplicadas. 
4.	Diante das questões aduzidas, as embargantes finalizam o expediente com o seguinte pedido:
"Por todo o exposto, estando evidenciado o cabimento dos presentes embargos de declaração em face das omissões verificadas no acórdão, os embargantes pugnam que sejam acolhidos e providos os aclaratórios, com a finalidade de que se atinja a plenitude da prestação jurisdicional, emprestando-lhes efeitos infringentes para, ao final, concluir pela elisão/redução do superfaturamento e da multa imputados."
	É o relatório.

Thiago Ernesto Tenório Vilaça Rodrigues (28.502/OAB-PE) e outros, representando Construtora Queiroz Galvão S.A. e Galvão Engenharia S.A.

Procurador Marinus Eduardo De Vries Marsico.

TOMADA DE CONTAS ESPECIAL INSTAURADA EM CUMPRIMENTO AO ITEM 9.1 DO ACÓRDÃO 1.599/2008-TCU-PLENÁRIO. INDÍCIOS DE SUPERFATURAMENTO NAS OBRAS DE INTEGRAÇÃO DA ADUTORA PIRAPAMA AO SISTEMA GURJAÚ, NO ESTADO DE PERNAMBUCO. PREÇOS EXCESSIVOS PARA O FORNECIMENTO DE TUBOS DE FERRO FUNDIDO E PARA A EXECUÇÃO DE SERVIÇOS DE CONSTRUÇÃO CIVIL. IRREGULARIDADE DAS CONTAS DO CONSÓRCIO CONSTRUTOR, COM IMPUTAÇÃO DE DÉBITO E MULTA. EMBARGOS DE DECLARAÇÃO. AUSÊNCIA DE CONTRADIÇÃO, OBSCURIDADE OU OMISSÃO. CONHECIMENTO E REJEIÇÃO.

TOMADA DE CONTAS ESPECIAL (TCE)

Secretaria de Fiscalização de Infraestrutura Hídrica, de Comunicações e de Mineração (SeinfraCOM).

Trata-se de embargos de declaração opostos por Álya Construtora S.A. (atual denominação da Construtora Queiroz Galvão S.A.) e por Galvão Engenharia S.A. (peça 152) em face do Acórdão 1235/2022-TCU-Plenário, por meio do qual o Tribunal apreciou tomada de contas especial instaurada em razão de indícios de superfaturamento nas obras de integração da Adutora Pirapama ao Sistema Gurjaú e, no que interessa às embargantes, julgou irregulares suas contas, imputando-lhes débito e aplicando-lhes multas.
Nesta oportunidade, as embargantes alegam que a deliberação recorrida estaria eivada das seguintes omissões ou obscuridades:
a) omissão/obscuridade em relação à motivação para considerar aceitável a amostra de serviços em percentual inferior aos referenciais dispostos na jurisprudência do TCU;
b) omissão quanto à análise da folha de pagamentos do mês de março/2007 para justificativa dos encargos trabalhistas;
c) omissão quanto à análise da lista de equipamentos e da declaração de atendimento exigida no Anexo XV do edital da licitação para justificar a inclusão de equipamentos nas composições do Sinapi; e
d) omissão quanto aos critérios adotados na dosimetria das multas aplicadas.
Satisfeitos os requisitos atinentes à espécie, os presentes embargos devem ser conhecidos, com fundamento nos arts. 32, inciso II, e 34 da Lei 8.443/1992.
Inicialmente, acerca da natureza dos embargos declaratórios, julgo relevante transcrever o seguinte excerto do Acórdão 1218/2015-TCU-Plenário:
"Antes de tratar especificamente dos argumentos trazidos pelos embargantes, lembro que essa espécie recursal, cujo objetivo é sanar eventuais omissões, obscuridades ou contradições, não deve ser manejada para rediscussão de mérito, o que representa, na prática, a possibilidade de repetição de um mesmo recurso, ferindo os princípios da singularidade, da isonomia e da celeridade processual. Os embargos declaratórios devem ter como fundamentação a obscuridade (falta de clareza na redação do julgado) , contradição (existência de proposições inconciliáveis entre si) e omissão (falta de pronunciamento judicial sobre matéria que deveria ter sido apreciada pelo juiz) ." 
Dito isso, observo que inexistem as omissões e obscuridades alegadas.
Em relação à motivação para a aceitação de uma amostra de serviços que seria pouco representativa, correspondente a 50,68% do valor contratual, registro inicialmente que adotei como razões de decidir a análise da unidade instrutora, transcrita no relatório da decisão embargada, a qual abordou a questão da seguinte forma:
"110. Inicialmente, no que tange à representatividade da amostra dos itens que permitiu avaliar um total de 23 serviços, em um montante pago de R$ 29.113.948,65, o que corresponde a mais da metade do valor pago acumulado até a 30ª medição (R$ 57.444.372,72) , considera-se esse montante razoável. Ao contrário do que foi alegado, o percentual alcançado é superior a todos os mencionados nos acórdãos da defesa: no Acórdão 2126/2010-TCU-Plenário (rel. Min. Augusto Nardes) a representatividade alcançou 23%; Acórdão 3802/2012-TCU-Segunda Câmara (rel. Min. Augusto Nardes) abordou casos de representatividade de 41% e 32%.
111. Ainda, ao contrário do alegado, a jurisprudência deste TCU é clara ao afirmar que, em obras de grande porte, a utilização da metodologia de Curva ABC é adequada para aferição de superfaturamento, tratando-se de uma metodologia rotineiramente adotada pelo Tribunal para análise de preços (vide Acórdão 4587/2021-TCU-Segunda Câmara, rel. Min. Aroldo Cedraz; e Acórdão 763/2007-TCU-Plenário, rel. Min. Subst. Marcos Bemquerer Costa) . Ademais, não custa repisar que os responsáveis não trouxeram qualquer elemento robusto que comprovasse que os demais serviços não contemplados na comparação de custos tiveram preços contratados tão vantajosos que anulariam ou reduziriam bastante o superfaturamento apontado."
Em reforço à análise da unidade instrutora, consignei em meu voto os seguintes motivos para refutar as alegações dos responsáveis sobre a questão:
"22. Quanto à amostra dos serviços analisados, que abarcou 50,68% do valor contratual executado, não considero que se constitua em uma amostra de baixa representatividade, como alegam os defendentes. A parcela analisada permitiu a identificação de um superfaturamento de 15,34%, que julgo ser relevante, dada a confiabilidade e o conservadorismo da análise. Ademais, os responsáveis não trouxeram quaisquer elementos que pudessem indicar que os preços dos itens não analisados tivessem sido contratados com descontos capazes de compensar o sobrepreço apurado."
Portanto, julgo que a decisão foi suficientemente fundamentada em relação à representatividade da amostra. É pertinente mencionar o entendimento desta Corte de Contas segundo o qual é legítima a decisão prolatada com base em motivação sucinta, não se podendo arguir omissão ou nulidade por falta de fundamentação extensa (Acórdão 1497/2022-TCU-Plenário, 2.470/2019-TCU-Plenário e 2.921/2017-TCU-Segunda Câmara) .
Não obstante, para que não restem dúvidas, tecerei comentários adicionais acerca do ponto em análise.
De fato, as orientações para auditorias de obras públicas trazem como parâmetro geral a obtenção de amostras que alcancem 70% a 80% do valor global do contrato. Entretanto, isso não significa que amostras abaixo desses parâmetros sejam inválidas, visto que a representatividade da amostra dependerá das características de cada orçamento. O Roteiro de Auditoria de Obras Públicas do TCU, aprovado pela Portaria-Segecex 33/2012, é claro quanto à possibilidade de variações do tamanho da amostra:
"I.2.3.2 - Seleção da amostra
118.	O tamanho da amostra deve ser estabelecido pela equipe de auditoria considerando o escopo e o prazo da fiscalização, o valor do edital/contrato e os riscos de existência de irregularidades no empreendimento. Em regra, a amostra de componentes selecionados deve representar, ao menos, 80% do valor total do orçamento (ou contrato) .
119.	Em contratos com poucos componentes, é possível encontrar preços referenciais para mais de 90% do valor total da obra. Por outro lado, em contratos com quantidade grande de itens (acima de 1.000) , a amostra selecionada pode alcançar cerca de 100 itens, representando somente 50% do valor total, pois a inclusão de mais itens não acrescenta benefício relevante." (grifo acrescido) 
Cabe frisar que o percentual genérico de 80% para a amostra decorre da aplicação do princípio de Pareto aos procedimentos de auditoria, por meio da elaboração de uma curva ABC. Assim, em princípio, seria possível selecionar poucos itens de um orçamento que permitiriam englobar cerca de 80% do valor total do contrato, otimizando os trabalhos de auditoria. Nota-se que as orientações para a seleção da amostra buscam aliar representatividade e facilidade de análise. Assim, o percentual de 80% não é um paradigma a ser obrigatoriamente alcançado a qualquer custo, sob pena de resultar numa amostra cuja análise é inviável, contendo centenas de itens, por exemplo. Conforme mencionado no Roteiro de Auditoria de Obras Públicas do TCU, há casos em que a amostra passível de análise ficará abaixo do percentual geral de 80%.
A Orientação Técnica 5/2012 do Instituto Brasileiro de Auditoria de Obras Públicas (Ibraop) , aduzida pelas embargantes, embora recomende a adoção de uma amostra de 70% do preço final, também admite justificativas para o não alcance desse percentual, reconhecendo um conjunto de critérios que devem ser considerados para a seleção da amostra:
"4.3 Seleção da amostra de serviços a ser analisada 
4.3.1 Para maior consistência da análise, a amostra avaliada deve ser representativa, recomendando-se corresponder a, no mínimo, 70% do preço final do contrato, salvo casos devidamente justificados. 
4.3.2 O tamanho da amostra deve ser estabelecido considerando-se o prazo de fiscalização, o valor do edital/contrato e os riscos de existência de irregularidades no empreendimento." (grifo acrescido) 
Para arrematar, cumpre mencionar que a análise da unidade instrutora apresentou devidamente os motivos que impuseram a limitação da amostra ao percentual de 50,68%, conforme trecho transcrito a seguir:
"34. Com o intuito de aumentar a representatividade da análise do superfaturamento global, na análise pretérita, optou-se por ampliar a quantidade de itens analisados, estabelecendo-se preços referenciais para outros 14 itens da planilha contratual ainda não avaliados. Assim, a amostra ampliada permitiu avaliar um total de 23 serviços, em um montante pago de R$ 29.113.948,65, o que corresponde a 50,68% do valor pago acumulado até a 30ª medição (R$ 57.444.372,72) . Destaca-se que, conforme mencionado na instrução anterior (peça 87, p. 4) , não foi possível ampliar ainda mais o percentual de serviços avaliados em virtude da complexidade e especificidade dos itens mais representativos da planilha orçamentária, o que ensejaria o risco de estabelecer preços referenciais desarrazoados. A amostra ampliada está detalhada na peça 72."
Pelo exposto, fica clara a validade da amostra de serviços utilizada para a análise dos preços contratuais, tema que já havia sido sucintamente analisado na decisão embargada.
Também não procede a alegação de que as expressões "confiabilidade e conservadorismo", empregadas em meu voto para caracterizar a análise de preços da amostra, seriam subjetivas e obscuras. Se, analisados isoladamente, tais adjetivos já permitem inferir adequadamente seus significados, com maior clareza ainda se depreendem seus sentidos no contexto da deliberação embargada.
O relatório e o voto descreveram extensamente a metodologia de análise dos preços contratuais, baseada em preços referenciais robustos, oriundos majoritariamente de sistemas oficiais como o Sinapi e o Sicro, de onde decorre a confiabilidade da análise. O conservadorismo também é mencionado em diversas passagens do texto, quando se adotaram premissas e referenciais favoráveis aos responsáveis. Sendo assim, inexiste a obscuridade apontada.
No que tange à falta de esclarecimentos quanto à atribuição ao particular do ônus da prova em relação à demonstração da economicidade da parcela não analisada do orçamento, observo inicialmente que esse argumento foi trazido apenas por ocasião da sustentação oral realizada na sessão em que se julgou o acórdão embargado. Nesse ponto, destaco o entendimento desta Corte de Contas de que não há omissão apta ao acolhimento de embargos de declaração pelo fato de a decisão recorrida não ter abordado novas alegações apresentadas em sustentação oral (Acórdão 213/2022-TCU-Plenário, 606/2019-TCU-Plenário e 1.043/2018-TCU-Plenário) .
Ainda assim, registro que não procede o argumento das embargantes, conforme o seguinte enunciado da jurisprudência selecionada deste Tribunal:
"Admite-se imputação de débito com base em superfaturamento apurado em amostra de itens do orçamento da obra. Para itens não avaliados, compete ao responsável comprovar que eventuais subpreços compensam os sobrepreços detectados na amostra." (Acórdão 1194/2018-TCU-Plenário, Relator Ministro-Substituto Augusto Sherman; Acórdão 6850/2016-TCU-Segunda Câmara, Relatora Ministra Ana Arraes) 
No tocante à análise da folha de pagamentos do mês de março/2007, considero que o assunto foi adequadamente enfrentado pela unidade instrutora na análise transcrita no relatório da deliberação embargada, com a qual manifestei minha concordância. A mencionada folha de pagamentos foi anexada à defesa das embargantes como comprovação dos encargos sociais e trabalhistas efetivamente incorridos pelas empresas contratadas. Para refutar esse argumento, a unidade instrutora lançou suas ponderações nos parágrafos 121 a 123 da instrução, a qual deixo de transcrever aqui por dever de síntese.
Em suma, segundo o exame da unidade instrutora, o Sinapi já contemplaria os encargos sociais derivados de convenções coletivas locais e seria incoerente efetuar alterações na metodologia do sistema de custos referencial. Sendo assim, a análise específica da folha de pagamentos das contratadas seria impertinente. Dessa forma, não subsiste a alegada omissão sobre a matéria.
A análise da lista de equipamentos segue no mesmo sentido da folha de pagamentos. A lista foi apresentada como forma de comprovar a necessidade de inclusão de equipamentos em diversas composições de custos unitários dos serviços analisados. Todavia, a unidade instrutora rejeitou tais alegações por meio da já mencionada análise, no sentido de que as composições do Sinapi já contemplam os equipamentos necessários, sendo incabível efetuar ajustes apenas naquilo que favorecem as embargantes. Cabe destacar trecho específico da análise que aborda a questão: 
"136. Ademais, quanto às alegadas omissões de equipamentos na composição do referido serviço, como o caminhão munk, máquina de cortar e serrar circular, considera-se que estes também não devem ser adicionados, pois a metodologia do Sinapi já contempla os custos de cortes e dobras do aço, bem como a fabricação de fôrmas por meio de composições auxiliares, conforme registra nos Cadernos técnicos de composições para armação e fôrmas de estruturas de concreto armado (páginas 111, 112, 16 e 18; respectivamente) ."
 Portanto, não vislumbro omissão da decisão embargada a respeito da lista de equipamentos apresentada pelas empresas construtoras.
Por fim, no que se refere à alegada omissão quanto aos critérios adotados na dosimetria das multas aplicadas, considero-a improcedente, com base em entendimento pacífico desta Corte sintetizado no seguinte enunciado da jurisprudência selecionada:
"Não configura omissão apta ao provimento de embargos de declaração a ausência de indicação do critério utilizado para estipular o montante da multa, uma vez que, no âmbito do TCU, a dosimetria da pena tem como balizadores o nível de gravidade dos ilícitos apurados, com a valoração das circunstâncias fáticas e jurídicas envolvidas, e a isonomia de tratamento com casos análogos. O Tribunal não realiza dosimetria objetiva da multa, comum à aplicação de normas do Direito Penal, e não há um rol de agravantes e atenuantes legalmente reconhecido." (Acórdão 60/2021-TCU-Plenário, 3.259/2020-Plenário, 865/2020-Plenário, 1.308/2019-Segunda Câmara, 174/2018-Plenário, 8.696/2017-Segunda Câmara e 2.037/2016-Segunda Câmara) 
Na realidade, ficou claro que a maioria das ilações lançadas consistem em tentativa de rediscutir o mérito da matéria decidida por este Colegiado. Contudo, tal finalidade é incabível na espécie recursal eleita, a qual é via estreita destinada tão somente a integrar ou esclarecer a decisão impugnada. 
Inexistindo as alegadas omissões e obscuridades, e não havendo sido identificados outros vícios a serem sanados na deliberação atacada, devem ser rejeitados os presentes embargos. 
	Ante o exposto, voto por que o Tribunal adote o Acórdão que ora submeto à deliberação deste Colegiado. 
TCU, Sala das Sessões, em 10 de agosto de 2022.
Ministro BRUNO DANTAS 
Relator